---
title: "Variáveis Complexas"
description: |
  Pequeno relatório das notas `r emo::ji("wink")`
site: distill::distill_website
editor_options: 
  chunk_output_type: console
---

```{r setup, include=FALSE}
knitr::opts_chunk$set(echo = FALSE)

# carregando pacotes ------------------------------------------------------
library(ggplot2)
library(DT)
library(plotly)

# importando dados --------------------------------------------------------
notas_prova1 <- readr::read_csv("dados/notas_prova1.csv")

```

## Sobre a Prova 01

Tentarei explanar sobre o resultado da Prova 01. 
A análise será geral, ou seja, não colocarei o nome de vocês em parte alguma da
análise. 
Portanto, esse pequeno relatório não é uma exposição dos resultados individuais (farei isso em sala), mas uma visão geral do resultado/desempenho da turma nessa primeira avaliação.

Inicialmente, vamos sumarisar algumas informações:

```{r}
notas_prova1 |> 
  dplyr::summarise(
    min           = min(prova1),
    max           = max(prova1),
    Q1            = quantile(prova1)[2],
    Q2            = quantile(prova1)[3],
    Q3            = quantile(prova1)[4],
    media         = round(mean(prova1), 1),
    desvio_padrao = round(sd(prova1), 1)
  ) |> 
  knitr::kable()
```

Pela tabela acima, vemos que a nota mínima e a máxima foram, respectivamente,
$1.0$ e $8.2$. Além disso, a média das notas foi de $4.4$, com desvio padrão de $2.0$. 
Para entendermos o que são $Q_1, Q_2,\text{ e } Q_3$, chamados _quartis_, vamos lembrar o que é a _mediana_ dos dados. 

Se ordenarmos os valores das notas (são 13 notas), quer de forma decrescente ou crescente, a mediana é o valor central (no caso, o 7º termo). Podemos dizer que 50% das observações estão abaixo da mediana e 50% acima. Ou seja, dividimos o conjunto dados em duas partes.

Ora, podemos expandir um pouco essa ideia e nos perguntarmos: como encontrarmos valores numéricos, cujas posições dividem as obvervações em 4 partes? Para isso, precisamos de três valores: o primeiro divide o conjunto de dados em até 25% das observações; o segundo divide em até 50% (coincidindo com a mediana); e, o terceiro divide o conjunto de dados em até 75% das observações. 
Esses são o primeiro quartil, $Q_1$; segundo quartil, $Q_2$ (mediana); e, o terceito quartil, $Q_3$.

Sabendo disso, podemos voltar na tabela e verificarmos que $25\%$ das notas estão abaixo de $3.1$ pontos; $50\%$ abaixo de $3.8$ pontos; e, $75\%$ estão abaixo de $6.0$ pontos. 

Existe um tipo de gráfico que resume essas informações: _boxplot_ (ou _diagrama de caixa_). Veja abaixo:

### Boxplot (Diagrama de Caixas)

```{r}
boxplot_notas <- notas_prova1 |> 
  ggplot() +
  aes(x = "", y = prova1) +
  geom_boxplot(fill = "lightblue", width = 0.5) + 
  labs(
    title = "Boxplot das Notas",
    subtitle = "(Variáveis Complexas - 2022.2)",
    x = "Prova 1",
    y = "Notas"
  ) +
  theme_minimal()

boxplot_notas
```

Na "caixa", de baixo para cima, o primeiro segmento horizontal é o $Q_1$; o segundo 
segmento horizontal é o $Q_2$ (ou seja, a _mediana_); e, o terceiro segmento horizontal é o $Q_3$.
A linha vertical, abaixo de $Q_1$, vai até $1.5$ vezes o _intervalo interquartil_ ($IQ$). Este último é a diferença entre o terceiro e o primeiro quartil ($IQ = Q_3 - Q_1$).
Como $IQ = 6 - 3.1 = 2.9 $, a linha vertical poderia ir até $Q_3 - 1.5 \cdot IQ = 3.1 - 1.5 \cdot 2.9 = -1.25 $. Entretanto, como a menor nota foi $1.0$, paramos nela.
De forma semelhante, a linha vertical acima de $Q_3$ poderia ir até $Q_3 + 1.5\cdot IQ = 6 + 1.5 \cdot 2.9 = 10.35$. Mas, como a maior nota desses dados foi $8.2$, paramos nela.
Se existisse algum ponto abaixo de $Q_1 - 1.5\cdot IQ$ ou acima de $Q_3 + 1.5\cdot IQ$, diríamos que esses pontos são _outliers_ (pontos extremos, ou "fora da curva").

Do exposto, observando novamente o gráfico, podemos notar que a mediana está próxima ao primeiro quartil.
Isso pode significar que há uma concentração de notas nesse intervalo (entre $1$ e $4$). Consequentemente, a parte superior da caixa, mostra uma maior dispersão dos dados, ou seja, poucas notas espalham-se entre $4$ e $8$. 

Para melhorar essa visualização, valor inserir no _boxplot_ pontos que representam as 13 notas (passe o _mouse_ sobre o gráfico para colher informações).

```{r}
boxplot_dinamico <- boxplot_notas +
  geom_jitter(color = "red")

ggplotly(boxplot_dinamico)
```

Claramente, o resultado não um cenário ideal que um professor desejaria aos seus alunos. 
Mas, percebe-se que não é algo atípico, visto que espera-se que existam poucas notas muito baixas; poucas notas muito altas; e que a maioria das notas fiquem próximas à média.
Em outras palavras, esperamos que, por conta da aleatoriedade, essa distribuição seja normal (ou Gaussiana). 

### Teste de Normalidade (Shapiro–Wilk)

Existem testes para verificação da normalidade. Um bastante conhecido e eficiente é o Teste de Shapiro–Wilk.
Basicamente ele testa as seguintes hipóteses:

$$\begin{align*} H_0: &\text{ Os dados possuem distribuição normal}\\ H_1: &\text{ Os dados não seguem a distribuição normal}\end{align*}$$

Se $p < 0.05$, o teste indica a rejeição de $H_0$.

Calculando Shapiro-Wilk para os valores das notas, encontramos:

```{r}
shapiro.test(notas_prova1$prova1)
```

Note que $p = 0.3475 > 0.05$. Logo, **não** rejeitamos $H_0$. O que mostra a normalidade dos dados.

### Gráfico de Densidade

Como os dados são normais, uma forma de visualização apropriada é o gráfico de densidade. 
Se você lembra do Histograma, não terá dificuldades em interpretar o Gráfico de Densidade, visto que é possível entendê-lo como uma "suavização" do histograma.

No gráfico, a área abaixo da curva é 1. Portanto, o eixo y é dimensionado para isso.

```{r}
densidade_notas <- notas_prova1 |> 
  ggplot() +
  aes(x = prova1) +
  geom_density(fill = "lightblue") +
  geom_vline(aes(xintercept = 6), color = "red") +
  annotate(
    "text", x = 7.1, y = 0.05, label = "Média de Aprovação", color = "red"
  ) +
  labs(
    x = "Notas",
    y = "Densidade",
    title = "Distribuição das Notas",
    subtitle = "(gráfico de densidade)"
  ) +
  theme_minimal()

ggplotly(densidade_notas)
```

Foi destacada a reta vertical (em vermelho) na Média de Aprovação da disciplina. 
O que mostra um nível de reprovação alto (aproximadamente 70%).

## Palavras Finais

As razões para esse nível de reprovação são variadas e costumam suscitar muitas discussões. 

Há quem coloque a culpa no professor; há quem coloque a culpa na prova (difícil, com "pegadinhas", etc); há ainda quem culpe o "pouco" tempo que teve; há quem associe isso ao fato de que cursaram uma disciplina fora de sua maturidade matemática no curso (anteciparam a disciplina) etc. 

Mas, sei que há aqueles que olham para o que fizeram ao longo do tempo que tiveram para estudar nesse primeiro momento; e, reconhecem que não estudaram o suficiente para fazê-la. Nem tampouco procuram o professor da disciplina (antes da semana da prova) para retirar dúvidas. 
Estes, creio eu, ainda possuem chance de recuperar essa nota, visto que ainda temos uma segunda prova; atividades avaliativas (ainda não as corrigi); e, uma prova substitutiva no final do semestre. 

Nem tudo está perdido!
Agora é o momento de mudar o curso da postura que vocês vinham levando a disciplina. 
Podem contar comigo para os estudos!
Mas, agora é hora de estudar, estudar e estudar!

"Enquanto há vida, há esperança." 
